【裁判字號】    94,再易,18
【裁判日期】    950307
【裁判案由】    再審之訴
【裁判全文】
臺灣苗栗地方法院民事判決              94年度再易字第18號
再審原告    乙○○
訴訟代理人  李建德律師
再審被告    甲○○
上列再審原告對於本院民國94年9 月26日92年度簡上字第77號確
定判決，提起再審之訴，本院判決如下：
    主  文
再審之訴駁回。
再審訴訟費用由再審原告負擔。
    事  實  及  理  由
一、本件再審意旨略以：（一）土地共有人如何按其應有部分就
    共有物為使用收益，其方法應由共有人協議定之，共有人間
    如未定有分管契約，任一共有人要不得獨占某一部分之共有
    物而排斥他共有人之共有權而自為使用收益。再審被告之父
    親賴琳西於民國76年3 月26日在苗栗縣公館鄉○○段第180
    之6 號、第180 之8 號（以下簡稱系爭土地）土地上建造門
    牌號碼為苗栗縣公館鄉北河村5 鄰43號建物（以下簡稱系爭
    建物）時，事先未經其他土地共有人之同意，且共有人間並
    無定有分管契約，故賴琳西之行為已損及其他共有人之利益
    而與侵害他人之所有權無異。然原審判決竟以「自系爭建物
    完工後坐落於系爭土地已逾17年之久，從未見其他共有人賴
    阿七、賴阿琳、賴阿統及賴秋雨等人或其法定繼承人有任何
    異議，對於系爭建物原所有權人賴琳西及繼受其所有權之上
    訴人實際上劃定土地使用之範圍，自行占有、管領特定部分
    之土地，十多年來均予以容忍，對於其如何使用、收益及占
    有土地，從未予任何干涉，已行之有年」、「倘持分比例低
    微、對於土地利用毫不關心、甚至已亡故或下落不明之各共
    有人暨其繼承人，對於持分比例超過3 分之2 之共有人賴琳
    西及其繼承人即上訴人，於賴琳西原持分之比例範圍內，使
    用、收益、占有及管領特定之土地，興建、使用系爭房屋逾
    17年之久，毫無任何異議，猶謂應予保障渠等對共有物分管
    之同意權或明示之意思表示，豈非輕重失衡」為由，而認共
    有人間非不得認有默示分管契約之存在。然再審被告之父親
    賴琳西事先未徵得全體共有人之同意而使用共有土地之特定
    部分，係屬惡意，即不能等同於最高法院83年度台上字1377
    號判決所揭櫫「倘共有人實際上劃定土地使用之範圍，對各
    自占有管領之部分，互相容忍，對於其他共有人使用、收益
    各自占有土地，未予干涉，已行之有年，即非不得認有默示
    分管契約之存在」之情。（二）且共有人就共有土地之特定
    部分占有收益，乃共有物之管理行為，並無土地法第34條之
    1 規定之適用，有最高法院91年度台上字1902號判決要旨可
    參。若謂對於持分比例低微、毫無任何異議之他共有人，即
    不應保障渠等對共有物分管之同意權或明示之意思表示，已
    有違土地法第34條之1 規定及上開裁判要旨等語。而認原確
    定判決有適用法規顯有錯誤之情形，提起本件再審之訴。並
    聲明：（一）原確定判決不利再審原告部分廢棄；（二）上
    開廢棄部分再審被告之第二審上訴駁回；（三）再審及前審
    訴訟費用均由再審被告負擔。
二、再審被告則以：系爭建物所坐落於系爭土地上之範圍，乃經
    訴外人賴漢恩與賴招妹分別出售及同意伊父親賴琳西使用，
    此情為賴招妹之子即再審原告之配偶陳增賜所明知。而伊父
    親賴琳西於系爭土地上興建系爭建物時，係經苗栗縣政府核
    發建築執照與使用執照，其上載明建築基地確為系爭第180
    之6 號土地；而系爭第180 之6 號土地係伊父親賴琳西向再
    審原告之婆婆賴招妹所購買，因當時受限於農地不能分割之
    規定，賴招妹無法僅將其部分之持分分割移轉登記予伊父親
    ，故賴招妹先將其持分之全部移轉予伊父親供聲請建築執照
    ，嗣系爭建物完工後，伊父親再將原屬賴招妹之持分全部移
    轉登記予賴招妹所指定之人。而系爭建物起造至完工，均未
    見其他共有人異議，再審原告之配偶陳增賜更於系爭建物落
    成宴客時到場祝賀，足見伊父親與其他共有人間有默示之分
    管契約關係存在，再審被告就此部分土地有合法占有之權源
    。且此部分屬事實認定問題，縱原審判決認定有誤，並非適
    用法規顯有錯誤之情形。又原審判決依據最高法院48年度台
    上字第1065號判例及大法官會議釋字第349 號解釋意旨，認
    定兩造應受前手即賴漢恩、賴招妹與賴琳西間之水田買賣契
    約及土地默示分管契約之拘束，亦無違誤。並聲明：（一）
    再審之訴駁回；（二）再審訴訟費用由再審原告負擔。
四、按民事訴訟法第496條第1項1 款所謂「適用法規顯有錯誤」
    ，係指確定判決就事實審法院所確定之事實而為法律上判斷
    ，有適用法規顯有錯誤之情形而言，並不包括判決理由矛盾
    、理由不備、取捨證據及認定事實錯誤之情形在內（最高法
    院71年台再字第30號判例、92年度台上字第320 號判決意旨
    參照）。又解釋契約屬事實審法院之職權，其解釋縱有未當
    ，尚不生適用法規顯有錯誤之問題；至事實審法院認定事實
    錯誤，就當事人提出之事實及聲明之證據疏於調查，或就上
    訴理由漏未斟酌，僅生認定事實錯誤、調查證據欠周或判決
    不備理由之問題，當事人雖得於判決確定前，據為上訴之理
    由，究與適用法規顯有錯誤之情形有間，不得據以提起再審
    之訴（最高法院78年度台再字第26號、80年度台再字第64號
    判決要旨參照）。
五、再審原告固主張原審確定判決有適用法規顯有錯誤之情事，
    惟查：（一）再審被告之父親賴琳西於系爭土地上是否具有
    正當權源興建系爭建物乙節，業經原審協同兩造整理不爭執
    事實與爭點（見原審卷第105 頁起），併就再審原告前揭爭
    執各點後為辯論，認再審被告之父親賴琳西與系爭2 筆土地
    之其餘土地共有人間有默示分管契約關係存在之情，均於判
    決理由中詳為說明，經核其認事用法並無違誤。至再審原告
    援引最高法院91年度台上字1902號判決意旨「共有人就共有
    土地之特定部分占有收益，乃共有物之管理行為，並無土地
    法第34條之1 規定之適用」，指摘原審判決適用法規顯有錯
    誤云云，然上開最高法院判決意旨係指土地共有人間均無明
    示、默示之分管協議存在，共有物之管理自應由共有人全體
    為之，而無土地法第34條之1 規定之適用，與本件原審判決
    認定土地共有人間存有默示分管契約關係之情形顯不相同。
    再審原告片斷擷取原審判決之部分理由，捨其餘相關論述而
    不顧，指摘原審判決違背前揭最高法院判決意旨，顯有未洽
    。（二）又再審原告復就賴琳西與賴招妹間之水田買賣契約
    之標的究為系爭第180 之6 號或第180 之8 號土地之爭點（
    原審已列為爭點審理）重為爭執，惟此爭點已於原審中經兩
    造辯論後而為判斷，且解釋契約係屬事實認定，縱有不當，
    仍不生適用法規顯有錯誤之問題。綜上所述，再審原告主張
    前揭再審理由，均屬事實認定、證據取捨有無錯誤之問題，
    揆諸前揭法條及判例意旨，均與「適用法規顯有錯誤」之情
    形不符。故再審原告仍執陳詞，指摘原確定判決適用法規顯
    有錯誤，顯無可採。另再審原告原主張原審判決尚有違背民
    事訴訟法第388 條規定，就當事人未聲明之事項為判決之情
    ，嗣於本院行準備程序時撤回該主張（見本院卷第78頁），
    故此部分本院無庸論述，併此敘明。
六、按再審之訴，顯無再審理由者，得不經言詞辯論，以判決駁
    回之，民事訴訟法第502 條第2 項定有明文。原確定判決並
    無民事訴訟法第496 條第1 項第1 款適用法規顯有錯誤顯然
    影響裁判之情事，業如前述，再審原告提起本件再審之訴，
    顯無再審理由，爰依民事訴訟法第502 條第2 項規定，不經
    言詞辯論，以判決駁回之。
七、據上論結，本件再審之訴為無理由，依民事訴訟法第502 條
    第2 項、第78條，判決如主文。
中    華    民    國    95    年    3     月    7     日
            民事庭審判長法  官  宋國鎮
                        法  官  張文毓
                        法  官  黃怡玲
以上正本係照原本作成。
不得上訴。
                        書記官  劉依緹
中    華    民    國    95    年    3     月    7     日


司法院資訊處製作；財團法人民間司法改革基金會備份。
